【裁判字號】    97,易,4304
【裁判日期】    980415
【裁判案由】    詐欺
【裁判全文】
臺灣臺中地方法院刑事判決  97年度易字第4304號
公  訴  人  臺灣臺中地方法院檢察署檢察官
被      告  甲○○
上列被告因詐欺取財案件，經檢察官聲請以簡易判決處刑（97年
度偵字21833號），經本院認不宜以簡易判決處刑，改依通常程
序審理，本院判決如下：
    主    文
甲○○無罪。
    理    由
一、公訴意旨略以：被告甲○○能預見將自己帳戶交付他人使用
    ，可能幫助他人取得因財產犯罪所得之財物，在得知他人收
    購帳戶之訊息後，竟仍基於幫助詐欺之犯意，於民國96年12
    月27日前某日，將其向渣打銀行臺中巿東海分行所申設帳戶
   （帳號：00000000000號）之存摺、提款卡，連同提卡密碼，
    交付予詐欺集團作為詐欺之存、提款、匯款之用，並以此方
    式幫助該詐欺集團為詐欺犯行。嗣詐欺集團成員以所取得之
    甲○○上揭帳戶為犯罪工具，並先在報紙上刊登不實之貸款
    廣告，待乙○○見報來電詢問後，該詐欺集團成員即在電話
    中向乙○○佯稱需匯款繳交信用費等費用，始能貸得款項，
    致乙○○陷於錯誤，而依該詐欺集團成員指示匯款新台幣13
    萬5,000元至甲○○之前揭帳戶內。嗣經警獲報後，調閱上
    揭帳戶之開戶資料，始查悉上情，因認被告涉有刑法第30條
    第1項、第339條第1項幫助詐欺取財罪嫌云云。
二、按犯罪事實應依證據認定之，無證據不得認定犯罪事實，又
    不能證明被告犯罪者，應諭知無罪之判決，刑事訴訟法第15
    4條第2項、第301條第1項分別定有明文。另事實之認定，應
    憑證據，如未能發現相當證據，或證據不足以證明，自不能
    以推測或擬制之方法，以為裁判基礎，最高法院40年臺上字
    第86號判例可資參照。再按刑事訴訟法第161條已於91年2月
    8日修正公布，其第一項規定：檢察官就被告犯罪事實，應
    負舉證責任，並指出證明之方法。因此，檢察官對於起訴之
    犯罪事實，應負提出之證據及說服之實質舉證責任。倘其所
    提出之證據，不足為被告有罪之積極證明，或其指出之證明
    方法，無從說服法院以形成被告有罪之心證，基於無罪推定
    之原則，自應為被告無罪判決之諭知（最高法院92年臺上字
    第128號判例可資參照）。
三、另按被告以外之人於審判外之陳述，雖不符同法第159條之1
    至之4規定，而經當事人於審判程序同意作為證據，法院審
    酌該言詞陳述或書面陳述作成時之情況，認為適當者，亦得
    為證據。又當事人、代理人或辯護人於法院調查證據時，知
    有第159條第1項不得為證據之情形，而未於言詞辯論終結前
    聲明異議者，視為有前項之同意，同法第159條之5亦定有明
    文。再按刑事訴訟法第159條之5第2項之規定，乃係基於證
    據資料愈豐富，愈有助於真實發現之理念，酌採當事人進行
    主義之證據處分權原則，並強化言詞辯論主義，透過當事人
    等到庭所為之法庭活動，在使訴訟程序順暢進行之要求下，
    承認傳聞證據於一定條件內，得具證據適格。此種「擬制同
    意」，因與同條第1項之明示同意有別，實務上常見當事人
    等係以「無異議」或「沒有意見」表示之，斯時倘該證據資
    料之性質，已經自起訴書之記載而了解，或偵、審中經檢察
    官、審判長、受命法官、受託法官告知等有類似之作為、情
    況，即可認該相關人員於調查證據之時，知情而合於擬制同
    意之要件，最高法院96年度臺上字第4174號判決意旨參見。
    本件被告、檢察官於本院對於本案以下援引之相關證據，均
    未於言詞辯論終結前聲明異議，本院審酌本件供述證據之陳
    述及證據資料作成時之情況，核無違法取證或其他瑕疵，認
    以之作為證據為適當，自得做為證據，先予敘明。
四、公訴人認被告涉有詐欺取財罪嫌，無非係以：被害人乙○○
    於警詢時之指述，與被害人乙○○存款之存摺類存款憑條二
    紙，匯款副通知書一紙，及被告上開銀行帳戶之交易明細等
    情為據。
五、訊據被告固不否認：曾將其所申請之上開銀行帳戶之金融卡
    及密碼，交付予不詳姓名年籍人士，事後該銀行帳戶亦經該
    人持以向被害人乙○○詐得上開財物之事實，惟堅決否認有
    何詐欺取財之犯行，辯稱：因伊有貸款需求，乃於96年12月
    初依據蘋果日報所刊登之「代辦貸款」廣告，打電話與對方
    連繫，對方表示其與渣打銀行內部主管熟識，要求伊匯入17
    ,000 元手續費後至對方指定帳戶，幾日後，對方另由一名
    自稱渣打銀行主管之女性打電話向伊表示，尚須多付些費用
    始能辦理，經伊將身上僅存之15,000元存入對方指定帳戶中
    ，對方再表示，要先幫伊承作銀行戶往來紀錄，要求伊向渣
    打銀行申設帳戶，並提供提款卡及密碼由對方承作，伊始依
    指示，向渣打銀行臺中巿東海分行申設帳號：00000000000
    號帳戶，並於96年12月26日將提款卡及密碼寄送對方指定之
    地址，伊曾持前開帳戶存簿至渣打銀行登摺，發現確實有款
    項往來，伊以為係代辦人依其所言為伊承作帳戶往來紀錄，
    遂不疑有他，惟對方自97年1月3日起即未再與被告連絡，至
    伊於同年1月5日欲於自身之郵局帳戶提領薪資時，無法提領
    ，始發現伊名下之帳戶全部已被列為警示帳戶，伊因誤信該
    詐欺集團成員所刊登之報紙廣告，致遭上開詐欺取財集團成
    員詐騙之被害人，其並無幫助詐欺取財之犯行等語。
五、經查：
（一）渣打銀行臺中巿東海分行帳號：00000000000號之帳戶，
      確實係被告於96年12月24日申請開設一情，為被告所自承
      ，並有該銀行帳戶開戶資料、被告身分證正反面影本、印
      鑑卡等資料在卷可稽。而被害人乙○○依據先前在報紙上
      刊登不實之貸款廣告打電話予不詳姓名之人詢問後，該詐
      騙之人即在電話中向乙○○佯稱需匯款繳交信用費等費用
      ，始能貸得款項，致乙○○陷於錯誤，而依該詐欺集團成
      員指示以現金存款新台幣計135,000元至甲○○之前揭帳
      戶內，並遭人分批提領一情，業據證人即被害人乙○○於
      警詢時證述明確，並有被告上開帳戶交易明細表1份在卷
      可稽，可徵，被害人乙○○確實遭人詐騙而匯款至被告上
      開帳戶內甚明。惟被告前開帳戶、提款卡及密碼交予他人
      使用時，是否基於幫助詐欺之意思而交付，仍應依積極證
      據認定之。
（二）被告辯稱：伊於96年12月初依據蘋果日報所刊登之「代辦
      貸款」廣告，打電話與對方連繫，對方表示其與渣打銀行
      內部主管熟識，要求伊匯入17,000元手續費後至對方指定
      帳戶，幾日後，對方另由一名自稱渣打銀行主管之女性打
      電話向伊表示，尚須多付些過件費用始能辦理，經伊將身
      上僅存之15,000元入對方指定帳戶中，對方再表示，要先
      幫伊承作銀行戶往來紀錄，要求伊向渣打銀行申設帳戶，
      並提供提款卡及密碼由對方承作，伊始依指示，向渣打銀
      行臺中巿東海分行申設帳號一情，有被告提出其於96年12
      月17日依指示現金存入17,000元至指定帳戶第一商業銀行
      00000000000號帳戶，戶名為「楊家駿」之存款存根聯1紙
      、再於96年12月21日自被告台北保安郵局提領15,000元存
      入指定帳戶之郵局交易明細表1份在卷可參，而被告嗣後
      確實於同年月24日申請開設前開渣打銀行臺中巿東海分行
      帳戶已如前述，可徵，被告上揭辯詞尚非顯不可信，被告
      若為將上揭帳戶提供他人不法使用，實無先匯款予他人之
      必要，被告辯稱：係遭詐騙，進而交付上開銀行帳戶提款
      卡及密碼一情，尚非無據。
（二）況且被告上開交付同一帳戶行為，該帳戶遭不詳姓名之人
      另對被害人丁○○施詐術，手法同為於96年12月27日，被
      害人丁○○經由報紙貸款廣告上所刊之電話，與對方聯絡
      ，經對方佯稱先匯款繳交保險費等費用，即可貸得款項，
      致告訴人陷於錯誤而依其指示匯款新台幣58,000元至被告
      之上揭帳戶內，並遭提領完畢一情，經檢察官偵查後，認
      被告辯稱：遭他人以貸款之名，詐騙匯款及寄交上揭帳戶
      一情，堪予採信，被告若為將上揭帳戶提供他人不法使用
      ，豈有可能又匯款予他人？此外，復查無積極證據足資證
      明被告涉有犯行，本件尚有合理可疑存在，應認其罪嫌尚
      有不足，而於97年8月27日經檢察官以97年度偵字第16055
      號為不起訴處分，並於97年10月13日確定，此經本院調借
      該卷宗查核無訛，並有該處分書1份在卷可稽，雖本案檢
      察官於97年9月30日偵查終結起訴時，前開不起訴處分尚
      未確定，且該案與本案之被害人不同，而無違背刑事訴訟
      法第260條再行起訴之問題，惟因被告同一交付帳戶行為
      ，檢察官前於97年度偵字第16 055案件偵查時，亦認為查
      無積極證據足資證明被告有何幫助詐欺犯行，經核本案起
      訴之證據均與前開97年度偵字第16055案件卷內證據相同
      ，並無其他積極證據可資證明被告有幫助詐欺犯行，自不
      能以被告之教育程度為專科畢業，且行為時已成年，具有
      一定智識、社會經驗，舉輕明重，當知辦理貸款需親自為
      之，然被告自承未曾親自與銀行人員商議貸款條件，亦未
      簽立貸款契約，其辯稱為辦理貸款始交付該帳戶存摺等物
      云云，已屬無稽而推認被告將該帳戶之提款卡、提款密碼
      交予他人，當知悉他人收購其帳戶之目的，並非用於合法
      正當之用途，且可預見金融帳戶存摺、提款卡及密碼提供
      他人使用將幫助他人實施犯罪，被告主觀上對於該收購他
      人帳戶者之目的，在於供作與財產犯罪有關之工具自應有
      所認識，再以被告之後仍將其帳戶存摺、提款卡、印章交
      付他人使用，顯預見縱有人以其金融帳戶實施詐欺犯罪，
      亦不違背其本意至明，而擬制被告自有幫助該犯罪集團者
      詐欺之未必故意，而無視被告前揭遭人詐騙而迭次匯款對
      方，並信賴對方欲承作銀行戶往來紀錄，始應要求交付上
      開銀行帳戶提款卡及密碼由對方承作一情。
（三）綜上所述，足認被告辯稱：其並非基於幫助詐欺取財之不
      確定犯意，交付其上開銀行帳戶之金融卡及密碼予上開詐
      欺取財集團使用，而係受上開詐欺取財集團之詐騙，致陷
      於錯誤，將其上開銀行帳戶之金融卡及密碼交付予上開詐
      欺取財集團一節，應非虛構之詞，堪予採信。本院綜合公
      訴人所提出之上開證據及卷內之所有直接及間接證據後，
      認為尚無法達到令通常一般之人均不致於有所懷疑，而得
      確信被告確有公訴人所指上開幫助詐欺取財犯行。此外，
      復查無其他積極確切之證據，足資證明被告確有上開幫助
      詐欺取財犯行。是揆諸上開說明意旨，自應為被告無罪之
      諭知。
據上論斷，應依刑事訴訟法第301條第1項，判決如主文。
本案經檢察官丙○○到庭執行職務。
中    華    民    國    98    年    4    月    15    日
                  刑事第八庭    審判長法  官  黃家慧
                                      法  官  黃炫中
                                      法  官  黃賢婷
以上正本證明與原本無異。
如不服本判決，應於送達後十日內向本院提出上訴狀（須敘述具
體理由並附繕本），上訴於臺灣高等法院臺中分院。
上訴書狀如未敘明理由，須於上訴期間屆滿後二十日內補提理由
書於本院。
                                      書記官  江美琪
中    華    民    國    98    年    4    月    15    日


司法院資訊處製作；財團法人民間司法改革基金會備份。
